臺灣臺北地方法院民事判決
109年度重訴字第712號
原      告  花秋賢  
訴訟代理人  蔡淑媛律師
被      告  鄭家松  


訴訟代理人  林雅儒律師
上列當事人間請求不動產所有權移轉登記事件，本院於民國111
年3月23日言詞辯論終結，判決如下：
    主  文
被告應將坐落於新北市○○區○○○段○○○地號土地（面積四一九點三
二平方公尺，權利範圍：全部），及其上同段一二四建號建物（
即門牌號碼：新北市○○區○○○路○巷○○○號，權利範圍：全部）之
所有權移轉登記予原告。
訴訟費用由被告負擔。　　
    事實及理由
一、原告主張：原告於民國74年6月間，出資向永鴻建設股份有
    限公司（下稱永鴻公司）購買坐落於新北市○○區○○○段000地
    號土地及其上同段124建號即門牌號碼新北市○○區○○○路0巷0
    0號建物（下稱系爭房地），然原告當時名下尚有其他房屋
    ，因稅務之考量，遂與原告配偶鄭雅文之胞弟即被告合意，
    將系爭房地借名登記在被告名下，實際上系爭房地買賣契約
    之簽訂、點交、價款支付，均由原告為之，且當時被告甫退
    伍初入社會工作不久，尚無購買系爭房地之資力，原告於購
    入系爭房地後，並以所有權人之意思，搬入該房地居住、設
    籍，系爭房地之社區管理費、水費、電費、地價稅、房屋稅
    等費用亦係由原告繳納，原告並曾將系爭房地出租予他人，
    足認系爭房地係原告所出資而借名登記於被告名下。原告已
    多次向被告表示終止借名登記契約，並再以起訴狀送達被告
    作為終止借名登記之意思表示，上開借名登記關係既經合法
    終止，原告自得類推適用民法第541條第2項之規定，請求被
    告將系爭房地之所有權移轉登記予原告等語，並聲明：如主
    文第1項所示。
二、被告辯以：兩造間並無借名登記關係，系爭房地為被告退伍
    後欲前往美國留學前，由被告父親與親姊鄭雅文購買予被告
    ，當初係由被告父親與鄭雅文與賣方洽談好買賣條件後，通
    知被告會同前往簽約，是系爭房地買賣契約均係由被告本人
    簽名用印，原告主張系爭房地係由原告所購買借名登記於被
    告名下，顯與事實不符，原告就此應負舉證責任等語。並聲
    明：原告之訴駁回。
三、兩造不爭執事項：（見本院卷第254頁）
　㈠系爭房地於75年6月17日以買賣為登記原因，登記為被告所有
    （見店司調卷第15至17頁）。
　㈡被告為原告配偶鄭雅文之胞弟（見店司調卷第41頁）。
　㈢系爭房地75年6月8日買賣契約及相關附件，其上「買受人」
    欄均為被告（見本院卷第69至111頁）。
　㈣系爭房地價金並非由被告支付。
　㈤被告未曾繳納系爭房地之社區管理費、水費、電費、地價稅
    及房屋稅。
四、得心證之理由：　　
  ㈠兩造就系爭房地是否存在借名登記之法律關係？
  ⒈按稱借名登記者，謂當事人約定一方將自己之財產以他方名
    義登記，而仍由自己管理、使用、處分，他方允就該財產為
    出名登記之契約。又不動產登記當事人名義之原因原屬多端
    ，主張借名登記者，應就該借名登記之事實負舉證責任（最
    高法院105年度台上字第1897號判決意旨參照）。原告主張
    系爭房地為其借名登記在被告名下，其等間之借名登記契約
    已終止，請求被告將系爭房地所有權移轉登記予原告等語，
    為被告否認，並以上開情詞置辯，是原告就其主張兩造就系
    爭房地存有借名登記契約之事實，固應負舉證之責。惟證明
    借名登記契約成立之證據資料，不以直接證據為限，倘原告
    就利己之待證事實，苟能證明在經驗法則或論理法則上，足
    以推認該待證事實存在之間接事實，非不得憑此等間接事實
    ，推理證明彼等間存有借名登記契約（最高法院107年度台
    上字第414號判決意旨參照）。
  ⒉原告主張其於74年6月間，出資向永鴻公司購買系爭房地，系
    爭房地之價金新臺幣（下同）660萬元均由原告支付，社區
    管理費、水費、電費、地價稅、房屋稅等費用亦係由原告繳
    納等情，業據提出華南商業銀行（下稱華南銀行）帳號0000
    00000000號帳戶之存款往來明細表暨對帳單、社區管理費繳
    費證明、新北市政府稅捐稽徵處109年3月25日函及所附地價
    稅與房屋稅繳納證明、水費繳費憑證、電費繳費憑證、原告
    與第三人間租賃合約書、系爭房地買賣契約書、證明書、收
    據等件為憑（見店司調卷第19至40頁、第43至67頁，本院卷
    第69至149頁）。觀諸上開華南銀行帳戶明細，原告名下帳
    戶於75年6月25日支出4張金額各25萬元支票，票據號碼分別
    為0000000、0000000、0000000、0000000（見店司調卷第35
    頁），與永鴻公司75年6月16日開立之收據，上方手寫筆跡
    記載「華銀-大稻埕#00000-0 NV0000000~47 各$250,000，
    一共8張。傅隱君75.6.16」及付款人欄後方手寫字跡「交屋
    款」等內容（見本院卷第149頁），就票據號碼及各為25萬
    元之數額均互核一致，復與證人即永鴻公司行政人員傅隱君
    於本院審理時證稱：這張收據上面是伊的字跡，意思是伊有
    收到原告交給伊的8張支票，這是原告交付伊的支票號碼，
    「交屋款」是伊的字跡，代表伊有收到原告以支票交付給伊
    的交屋款200萬，支票都有兌現等語（見本院卷第279頁）相
    符，堪認原告主張：購屋價款660萬元，第1張定金20萬元部
    分用客票支付，後面用支票，尾款用銀行本票支付，支票都
    是從上開華南銀行帳戶支出等語（見本院卷第255頁），尚
    非無據。
  ⒊證人周傳馨即永鴻公司業務於本院審理時證稱：伊於70年初
    到永鴻公司任職，原告和他太太鄭雅文來永鴻公司看大台北
    華城建案，原告看了A25，後來有成交，買賣條件的洽談是
    伊跟原告談的，鄭雅文大部分都沒有意見，成交後就由公司
    其他行政部門負責；伊當時有問原告為何不是買他的名字，
    印象中一開始定金是寫原告或是他太太的名字，但是簽約時
    就換名字了，伊只是表示關心一下，有問原告為何不是買他
    的名字，但原告沒有回答；伊負責到簽完契約而已，當時應
    該是在永鴻公司簽約，當時在場的人有原告和他太太，伊沒
    有見過鄭家松本人，契約書上為何有鄭家松的簽名伊不曉得
    ，入厝的時候伊有去恭喜原告和他太太，當時在屋內的就是
    原告和他太太；系爭房屋的定金是伊收的，是由原告交付的
    ，是現金還是支票伊不記得了等語（見本院卷第274至277頁
    ），核與證人傅隱君於本院審理時證稱：簽約的時候是銷售
    人員周傳馨帶買方到公司，系爭房地簽約的時候伊有在場，
    伊記得有原告及周傳馨；系爭房地的定金不是伊收的，簽約
    的款項是伊收的，都是原告交給伊的，之後的款項都是伊去
    原告的辦公室收的，應該是在迪化街附近，印象中原告都是
    開支票給伊；本院卷第83頁土地買賣契約書附件㈠付款辦法
    表，編號3「55萬元」、編號4「55萬元」下方是伊的簽名，
    代表上開兩筆55萬元款項已經收取，是原告開支票交給伊的
    ；本院卷第113頁證明書、第115頁收據、第119頁統一發票
    上面的手寫筆跡都是伊寫的，這三張記載的款項都是原告交
    給伊的，因為契約書上買方名義人是鄭家松，所以收據都開
    鄭家松的名字；伊有參與系爭房地的交屋過程，原告對工程
    有問題，伊有陪同幾次，都是原告來等語（見本院卷第277
    至279頁）相符，足見系爭房地買賣標的、價金、付款期限
    之約定、交屋之過程均係由原告與永鴻公司接洽，亦係由原
    告支付價款。參以系爭房地於74年間購入後，直至108年8月
    間系爭房屋出租予第三人，期間均由原告與太太鄭雅文居住
    使用等情，兩造對此均未爭執，可知系爭房地亦係由原告實
    際占有使用。綜合上開各情，原告主張其為系爭房地之實際
    所有權人，僅借名登記在被告名下，應堪信實。
  ⒋被告雖抗辯：原告主張系爭房地買賣契約書係由其攜至被告
    家中讓被告用印，與證人周傳馨、傅隱君證述系爭房地均在
    永鴻公司簽約等情不符。然查，證人周傳馨於本院審理時證
    稱：伊沒有見過被告本人，伊不曉得契約書上為何有被告的
    簽名；伊從來沒有見過被告，對於原告是否曾將未簽名的契
    約書帶回去，伊不記得等語（見本院卷第275至276頁），證
    人傅隱君於本院審理時證稱：伊沒有印象見過被告，也不記
    得被告本人有沒有到公司簽約，伊沒有印象契約書上「鄭家
    松」是如何簽名的，對於原告是否曾將未簽名的契約書帶回
    去，伊沒有印象等語（見本院卷第278至280頁），可知證人
    周傳馨、傅隱君並無印象被告本人曾至永鴻公司簽約，而系
    爭房地買賣契約書上買受人簽名均為被告親簽乙節，復為兩
    造所不爭執，則原告主張係由其將契約書帶回去給被告簽名
    等情，即非全然無據。而證人周傳馨、傅隱君對於契約上為
    何有被告簽名等節，或因時日過久不復記憶，其等並多次表
    示：太久了，沒有印象了等語（見本院卷第276頁、第280頁
    ），自難僅憑其等就此節所述與原告不符，逕認原告主張不
    足採信。
  ⒌被告復抗辯：證人傅隱君證稱各期價金均係由原告以支票方
    式支付，然依華南銀行帳戶明細，僅有交屋款200萬元曾於7
    5年6月25日兌現100萬元，剩餘交屋款100萬元及其餘各期款
    項均無從看出有自該帳戶支出之事實。經查，原告主張購屋
    款660萬元，定金20萬元係以客票支付，後面款項用支票支
    付，最後交屋款係以銀行本票支付等語（見本院卷第255頁
    ），是依原告之主張，其並非全部以華南銀行支票帳戶支付
    全部購屋款。又本院卷第115頁所示20萬元之收據、第113頁
    購屋款660萬元之證明書、第119頁交屋款之收據，均係由傅
    隱君所開立，且上開款項均係由原告交給傅隱君等情，業據
    證人傅隱君於本院審理時證述明確（見本院卷第279頁），
    堪認原告為系爭房地全額價款之實際出資者。證人傅隱君雖
    證稱：在伊的印象，原告都是用支票交付款項等語（見本院
    卷第279頁），然其亦強調此部分係依其「印象」所為證述
    ，則原告是否均係以支票交付款項，尚非明確。復依證人周
    傳馨所述：定金係原告交付給伊的，但伊不記得是現金還是
    支票等語（見本院卷第275頁），足見原告除以支票支付系
    爭房地價款之外，尚有以其他方式為交付，且系爭房地之價
    款並非全部由傅隱君負責收取，是證人傅隱君所為前揭證述
    ，亦難認係指系爭房地全部價款之交付方式。而證人周傳馨
    、傅隱君或因事隔久遠，對於簽約時被告是否在場、被告如
    何簽約、交付款項之方式等細節不復記憶，然其等對於系爭
    房地之買賣契約係由原告接洽、價款係由原告支付等重要情
    節，均為一致且肯定之證述，是尚難僅以證人證稱價款係以
    支票交付等語，即認有與華南銀行帳戶明細不一致之處，更
    無從以此推翻證人均一致表示係由原告交付系爭房地價款之
    證述。是被告前揭抗辯，均難憑採。
  ⒍依系爭房地買賣標的、價金、付款期限之約定、交屋之過程
    均係由原告與永鴻公司接洽，亦係由原告支付價款，且由原
    告與太太鄭雅文長期居住使用等情觀之，堪認兩造就系爭房
    地成立借名登記之法律關係。
  ㈡原告請求被告將系爭房地所有權移轉登記予原告，有無理由
    ？　
  ⒈按借名登記之契約，其成立側重於借名者與出名者間之信任
    關係，性質上應與委任契約同視，倘其內容不違反強制、禁
    止規定或公序良俗者，應賦予無名契約之法律上效力，並類
    推適用民法委任之相關規定（最高法院111年度台上字第171
    號判決意旨參照）。
  ⒉原告購買系爭房地，並於75年6月17日借名登記在被告名下，
    其等成立借名登記契約，業如上述，而原告以起訴狀繕本送
    達被告之日為終止上開借名登記法律關係之意思表示，並請
    求將系爭房地所有權移轉登記予原告（見本院卷第151至155
    頁、第291至299頁），堪認原告已終止上開借名登記契約。
    兩造間借名登記契約既已終止，原告類推適用民法第541條
    第2項規定，請求被告將系爭房地所有權移轉登記予原告，
    洵屬有據。
五、綜上所述，原告類推適用民法第541條第2項規定，請求被告
    將系爭房地所有權移轉登記予原告，為有理由，應予准許。
六、本件事證已臻明確，兩造其餘之攻擊或防禦方法及所提之證
    據，經本院斟酌後，認為均不足以影響本判決之結果，自無
    逐一詳予論駁之必要。
七、訴訟費用負擔之依據：民事訴訟法第78條。
中　　華　　民　　國　　111 　年　　4 　　月　　13　　日
                  民事第七庭  審判長法  官  姜悌文
                                    法  官  黃珮如
                                    法  官  許筑婷
以上正本係照原本作成。
如對本判決上訴，須於判決送達後20日內向本院提出上訴狀。如
委任律師提起上訴者，應一併繳納上訴審裁判費。
中　　華　　民　　國　　111 　年　　4 　　月　　13　　日
                                    書記官  林政彬